【裁判字號】    90,家上更(三),1
【裁判日期】    900731
【裁判案由】    分割共有物
【裁判全文】
臺灣高等法院臺南分院民事判決  九十年度家上更(三)字第一號  ｅ
      上  訴  人  己      ○
                  癸  ○  ○
                  卯  ○  ○
                  Ａ  ○  ○
                  Ｂ  ○  ○
                  丙  ○  ○
                  甲  ○○○
                  乙  ○  ○
                  黃  ○○○
                  丁  ○○○
                  未  ○  ○
                  玄  ○  ○
                  宙  ○  ○
                  宇  ○  ○
                  亥  ○  ○
                  酉  ○  ○
                  寅  ○  ○
                  Ｅ  ○  ○
                  Ｄ  ○  ○
                  Ｃ  ○  ○
                  Ｆ  ○  ○
                  Ｇ  ○  ○
                  戌  ○  ○
                  巳  ○  ○
                  丑  ○  ○
                  辰  ○  ○
                  午  ○  ○
                  子  ○  ○
                  戊  ○○○
                  辛  ○  ○
                  壬  ○  ○
                  天  ○  ○
                  地  ○  ○
      被 上訴 人  庚      ○.
                  申  ○  ○
右當事人間請求分割共有物事件，上訴人對於中華民國八十三年七月三十日臺灣臺南
地方法院八十三年家訴字第一號第一審判決（除確定部分外）提起上訴，判決後，經
最高法院第三次發回更審，本院判決如左：
      主      文
原判決除確定部分（繼承登記）外廢棄。
兩造共有坐落台南縣仁德鄉○○段六六五地號、地目原、面積零點零玖貳壹公頃及同
段六六五之二地號、地目原、面積零點零肆陸零公頃土地合併分割如附圖丑案所示：
即Ａ部分，面積零點零肆陸零公頃，分歸上訴人卯○○、丁○○○、Ａ○○、Ｂ○○
、甲○○○、丙○○、乙○○、黃○○○、玄○○、宙○○、宇○○、未○○、亥○
○、酉○○、寅○○、Ｅ○○、Ｄ○○、Ｃ○○、Ｆ○○、Ｇ○○、戌○○、巳○○
、丑○○、辰○○、午○○、子○○、戊○○○、辛○○、壬○○、天○○、地○○
等三十一人公同共有取得 (子○○、戊○○○、辛○○、壬○○、天○○、地○○就
陳添發之遺產為公同共有) ；Ｂ部分，面積零點零肆陸壹公頃，分歸上訴人己○、癸
○○共同取得，並按所有權應有部分各二分之一比例保持共有；Ｃ部分，面積零點零
肆陸零公頃，分歸被上訴人庚○取得；
上訴人卯○○、丁○○○、Ａ○○、Ｂ○○、甲○○○、丙○○、乙○○、黃○○○
、玄○○、宙○○、宇○○、未○○、子○○、戊○○○、辛○○、壬○○、天○○
、地○○、亥○○、酉○○、寅○○、Ｅ○○、Ｄ○○、Ｃ○○、Ｆ○○、Ｇ○○、
戌○○、巳○○、丑○○、辰○○、午○○等三十一人應補償新台幣壹佰貳拾陸萬零
肆佰陸拾伍元予被上訴人，上訴人己○、癸○○應各補償新台幣肆拾萬柒仟壹佰陸
拾伍元予上訴人。
第一、二審及發回前第三審訴訟費用（確定部分除外）由被上訴人負擔三分之一，上
訴人己○、癸○○各負擔六分之一，其餘三分之一由上訴人卯○○、丁○○○、Ａ○
○、Ｂ○○、甲○○○、丙○○、乙○○、黃○○○、玄○○、宙○○、宇○○、未
○○、亥○○、酉○○、寅○○、Ｅ○○、Ｄ○○、Ｃ○○、Ｆ○○、Ｇ○○、戌○
○、巳○○、丑○○、辰○○、午○○、子○○、戊○○○、辛○○、壬○○、天○
○、地○○等三十一人連帶負擔。
      事      實
甲、上訴人方面：
一、聲明：求為判決：
（一）原判決主文第二項關於分割方法廢棄。
（二）兩造共有之坐落台南縣仁德鄉○○段六六五地號、地目原、面積零點零玖貳壹
      公頃及同段六六五之二地號、地目原、面積零點零肆陸零公頃土地合併分割如
      附圖丑案所示：Ａ部分面積零點零肆陸零公頃土地由上訴人卯○○、丁○○○
      、Ａ○○、Ｂ○○、甲○○○、丙○○、乙○○、黃○○○、玄○○、宙○○
      、宇○○、未○○、陳添發、亥○○、酉○○、寅○○、Ｅ○○、Ｄ○○、Ｃ
      ○○、Ｆ○○、Ｇ○○、戌○○、巳○○、丑○○、辰○○、午○○、子○○
      、戊○○○、辛○○、壬○○、天○○、地○○等三十一人公同共有取得；Ｂ
      部分面積零點零肆陸壹公頃土地由上訴人己○、癸○○共同取得，並按所有權
      應有部分各二分之一比例保持共有；Ｃ部分面積零點零參零柒公頃土地由被上
      訴人庚○取得。
二、陳述：除與原審及本院前審判決記載相同者，予以引用外，補稱：
（一）緣兩造共有系爭土地其各自持分及系爭土地上現有建物狀況，業據兩造於迭審
      陳明在卷，並經履勘屬實，為顧及當事人之經濟效用及公平原則，請求判決如
      聲明。
（二）係爭土地雖再次函請中華民國企業技術鑑定委員會鑑定並作成鑑定報告書，然
      因上揭鑑定報告書內就各共有人分得之土地價格計算仍有矛盾之處，故上訴人
      等就上揭鑑定報告書內認若採丑案，仍應找補被上訴人鉅額補償金部分甚不認
      同，茲列述理由於後：
  １、現今我國不動產之價格已跌入八十年來之谷底，此乃社會所普知之事實，故事
      面上不動產之交易價格已大幅下降；偏僻鄉壤更幾已不見交易，就係爭土地所
      座落之台南縣仁德鄉大甲村而言，已有許久未有交易紀錄，據上揭鑑定報告書
      第十二頁略以鑑定單位派員至實地查訪當地不動產市場行情，認萬龍宮前道路
      兩旁土地每坪約新台幣五萬至六萬元，裏地或袋地之市價每坪約新台幣三至四
      萬元，透天式建築每戶約四百至五百萬元左右云云，並未舉出實際案例以佐其
      說，顯屬憑空臆測，且現今台南市內之透天厝價格亦無鑑定單位所指之行情。
  ２、依經驗法則，土地鄰路寬度越長其市價越高昂。惟鑑定報告書所示子案Ａ部分
      鄰路寬度為二十二米，土地單價為每坪五萬八千元，丑案Ａ部分鄰路寬度僅十
      米，土地單價卻為每坪六萬九百元，自有失常理。
  ３、又依經驗法則，單筆土地面積越大，因較適合整體利用故其市價將比細分數部
      分後總和為高，惟鑑定報告書所示六六五之二號土地，在依丑案分割時，整筆
      土地（即Ｃ部分）之總價為五百零七萬八千九百七十五元，而在依子案細分為
      三部分後，其價格合計卻為五百一十二萬九千九百九十一元，顯不合常理。
（三）又按金錢補償，首應考量者乃應符合共有人中有不能按其應有部分受分配者之
      差額損失，實務上於土地分割之案例中，大抵皆以公告地價為計算標準，而此
      亦係本件被上訴人於第一審起訴時所據以計算訴訟標的繳納裁判費之標準，故
      原則上上訴人認如欲採金錢補償方式，應以公告地價為計算標準，方符本件訴
      訟標的利益之一貫性。
（四）上訴人並未同意捐地十坪與萬龍宮使用，由兩造繼續保持共有；且萬龍宮碑上
      記載七十五年陳添山捐贈土地一點二坪，然實際上陳添山已於七十一年死亡，
      根本不可能在七十五年間捐贈土地。
三、證據：除援用原審及本院前審所提證據外，補提戶籍謄本六份為證。
乙、被上訴人方面：
一、聲明：求為判決：駁回上訴。
二、陳述：除與原審及本院前審判決記載相同者，予以引用外，補稱：
（一）被上訴人希望採子案分割。並提出和解方案，若採合併分割（即丑案），分到
      六六五號土地之人應補償分到六六五之二號土地之人二百萬元，同時應將六六
      五之三號土地之持分移轉登記予分到六六五之二號土地之人，上訴人若分到六
      六五之二號土地，其樓房之遷移費用，被上訴人同樣願補償其三分之一。今被
      上訴人同意合併分割，土地分至何處均無所謂，只要補償合理即可。
（二）系爭土地仁德鄉○○段六六五及六六五－二號二筆，為上訴人卯○○等三十三
      人，與被上訴人庚○「三房」共有，其中六六五號地有二八○坪，地勢四角型
      近萬龍宮廣場，該廣場有一千餘坪，停車方便，每逢週日攤販群集，蔚成夜市
      場，甚為熱鬧。而六六五－二號地有一四○坪，位在六六五號之南方，東鄰萬
      龍宮廟，地勢畚箕口型，西南是河川地，近二仁溪，偏處野外，什草叢生。以
      建築專家估價六六五號地每坪值九萬元以上，六六五－二號地每坪未逾六萬元
      ，該二筆地每坪價差三萬餘元，若三房均分有兩房分得六六五號地者（即各一
      四○坪），即應補貼六六五－二號（一四○坪）分得人（即另一房）二八○萬
      元，才公平合理。
（三）事實上，採子案分割，使六六五、六六五－二號地每筆「三房」均分，並無不
      當，因被上訴人庚○分得六六五號之Ａ部分地上物係已建築六十餘年之破舊平
      房現破爛無人居住，對分得現居住Ｂ、Ｃ部分地上樓房建物之第二、三房（即
      上訴人），並無影響及損失。
（四）又系爭土地東側，有十坪土地（即如原判決子案標示甲、戊部分土地），由兩
      造捐與東鄰之萬龍宮使用，有宮內石碑（附相片一紙）可據，該系爭六六五之
      二號所餘面積已不足被上訴人之應有部分（即二筆系爭土地之總和之三分之一
      ），不足部分必取之於六六五號土地，而取得者必為畸零地，故將六六五之二
      土地分歸一人之方法實不適宜，應依如附圖之子案分割方法最公平，且無畸零
      地，每塊土地依建築法規均可建屋。又合併分割為期公平，亦可每號割成數塊
      ，因價值不一，在不妨礙建屋情形下，一人仍可分與多塊土地，應為可行。
三、證據：援用第一審及本院前審所提之證據。
丙、本件經本院履勘現場，並函請中華民國企業技術鑑定委員會就分割方法子案及丑
    案各部分價值增減、補償金額為鑑定。
      理      由
壹、程序方面：原上訴人陳添發已於八十九年十月十九日死亡，其與卯○○等二十五
    人公同共有係爭土地應有部分三分之一，已由其繼承人子○○、戊○○○、辛○
    ○、壬○○、天○○、地○○繼承，並於九十年二月十五具狀聲明承受訴訟，於
    法並無不合。又陳添發係於第二審訴訟繫屬中之八十九年十月十九日死亡，則被
    上訴人起訴將陳添發列為共同被告之一，並同時請求其辦理繼承登記，即無因陳
    添發對系爭土地之應有部分無處分權，上訴人不得請求分割系爭土地之情形（即
    無起訴不合法之情形）。雖陳添發於原審訴訟繫屬中死亡，其就系爭土地之應有
    部分依法由其繼承人子○○、戊○○○、辛○○、壬○○、天○○、地○○等六
    人繼承，子○○等六人迄未辦理繼承登記。但民事訴訟法第二百五十四條第一項
    規定：「訴訟繫屬中為訴訟標的之法律關係雖移轉於第三人，於訴訟無影響」，
    原來之訴，自不因陳添發之死亡而變為不合法。此有最高法院八十四年度台上字
    第一八七一號判決參照。
貳、實體方面：
一、本件被上訴人起訴主張：坐落台南縣仁德鄉○○段六六五及六六五之二號土地（
    下稱系爭土地）為兩造所共有，兩造並未約定不予分割，復無不能分割之情事，
    又無法協議分割等情，爰求為依子方案為分割之判決（關於被上訴人請求己○、
    癸○○以外之上訴人辦理繼承登記部分，經第一審為該上訴人等敗訴之判決後，
    未據渠等聲明不服，此部分已告確定，不在本院審理範圍），又若採合併分割，
    則被上訴人分至何處均無所謂，僅求為公平合理補償。另系爭土地東側，有十坪
    土地（即如原判決子案標示甲、戊部分土地），由兩造捐與東鄰之萬龍宮使用，
    有宮內石碑（附相片一紙）可據，則系爭六六五之二號所餘面積已不足被上訴人
    之應有部分（即二筆系爭土地之總和之三分之一），不足部分必取之於六六五號
    土地，而取得者必為畸零地，故將六六五之二土地分歸一人之方法實不適宜，應
    依如附圖之子案分割方法最公平，且無畸零地，每塊土地依建築法規均可建屋等
    語。
二、上訴人則以：系爭土地應合併分割，且考量現有建物狀況並顧及當事人權益及公
    平原則，應依附圖所示之丑方案為分割，又本院送請中華民國企業技術鑑定委員
    會鑑價之結果並非合理公平，蓋以目前不動產交易狀況，透天式建築縱在台南市
    區每戶亦無四百至五百萬元之賣價，且子案Ａ部分鄰路寬度為二十二米，土地單
    價為每坪五萬八千元，丑案Ａ部分鄰路寬度僅十米，土地單價卻為每坪六萬九百
    元，亦有失常理；又依經驗法則，單筆土地面積越大，因較適合整體利用故其市
    價將比細分數部分後總和為高，惟鑑定報告書所示六六五之二號土地，在依丑案
    分割時，整筆土地（即Ｃ部分）之總價為五百零七萬八千九百七十五元，而在依
    子案細分為三部分後，其三部分價格合計卻為五百一十二萬九千九百九十一元，
    顯不合常理等語，資為抗辯。
三、被上訴人起訴主張坐落台南縣仁德鄉○○段六六五地號、地目原、面積零點零玖
    貳壹公頃及同段六六五之二地號、地目原、面積零點零肆陸零公頃等二筆土地，
    原由被上訴人及上訴人被繼承人陳清江各有應有部分三分之一，上訴人己○、癸
    ○○各有應有部分六分之一；惟上訴人被繼承人陳清江於五十二年六月九日死亡
    ，由上訴人卯○○、丁○○○、Ａ○○、Ｂ○○、甲○○○、丙○○、乙○○、
    黃○○○、黃玄○○、宙○○、宇○○、未○○、陳添發、亥○○、酉○○、寅
    ○○、Ｅ○○、Ｄ○○、Ｃ○○、Ｆ○○、Ｇ○○、戌○○、巳○○、丑○○、
    辰○○、午○○等二十六人共同繼承；兩造就系爭土地並無不分割之約定，又地
    目雖為原，但該二筆土地均經分區使用編定為住宅區，亦無不得分割情形之事實
    ，業據被上訴人提出土地登記簿謄本、台南縣仁德鄉都市土地分區使用證明書、
    戶籍謄本等為證，復為上訴人所不爭執，堪信為真實。
四、按各共有人得隨時請求分割共有物。但因物之使用目的不能分割或契約定有不分
    割之期限者，不在此限；又共有物分割之方法，不能協議決定者，法院得因任何
    共有人之聲請，命為分配，民法第八百二十三條第一項、第八百二十四條第二項
    分別定有明文。上訴人雖抗辯被上訴人及上訴人之被繼承人陳清江、陳清誥於民
    國五十年間曾訂立分管契約，係爭土地由陳清江、陳清誥分管，被上訴人則分管
    北方同段第六五七、六七六地號土地，所以被上訴人一直沒有使用係爭土地等語
    ，惟為被上訴人所否認，且縱認兩造間有分管協議，然被上訴人為系爭土地共有
    人之身分並未因此受影響，而兩造就系爭土地又無分割協議；被上訴人以系爭共
    有土地非不能分割，因兩造不能協議分割，而依前揭法文規定請求判決分割，自
    無不合。
五、次按系爭土地於共有之初原屬一筆土地，係因計劃道路關係而分割成二筆土地，
    此有土地登記簿謄本（本院八十三年家上字第九四號卷第七二至七八頁）及台南
    縣歸仁地政事務所八十四年三月二十一日八四所一字第二０六四號函（見前開卷
    內第一四０頁）可參，共有人及應有部分比例均屬相同，足證本件系爭土地各共
    有人係本於同一共有關係之意思而共有，上訴人據此請求合併分割，本件自應予
    以合併分割。
六、復按，定共有物分割之方法，固可由法院自由裁量，但亦須其方法適當即除公平
    原則外，應依共有物之性質，斟酌其分割後之經濟效用，而為適當之分割。又建
    地之分割，自應以分割結果得建築房屋，始符合經濟效用之原則，此有最高法院
    以八十五年度台上字第二一二六號判決可參。本院審酌：
（一）系爭二地號土地位於台南縣仁德鄉○○村○○段，由同段六六五之一地號八米
      計劃道路用地所分隔，北為六六五地號土地，南為六六五之二地號土地，東側
      同段六六四之三地號土地為同村萬龍宮，同段六六四、六六四之二地號為廟前
      空地（其中六六四之二地號土地亦為十米計畫道路用地），北側之六六六之六
      地號為八米道路即大行一街，西側同段六六六地號土地為他人建地且建有房屋
      ，另西側同段六六六之一、之二、之七、之八地號土地為部分舖設柏油路面部
      分為碎石路面之車道，南側同段六六五之三地號土地現為空地，由兩造共有，
      雜草叢生（該六六五之三地號未經起訴或追加在內，不予合併分割裁判），有
      本院前審勘驗筆錄（見八十九年家上字第九四號卷第九四、九五頁）及該段地
      籍圖（見本院八七家上更二字第八號卷第一三０頁）可參。
（二）又系爭共有土地上各共有人之占有情形，如上開八十三年家上字第九四號卷內
      第一０六頁所附土地複丈成果圖、本院八十五年家上更（一）第三號卷第七三
      頁勘驗筆錄現場略圖所示：編號Ａ部分加強磚造二層樓房位於六六五地號西南
      側，由上訴人己○所建造使用；編號Ｂ部分加強磚造二層樓房及Ｃ部分鐵骨石
      棉瓦平房位於六六五地號東南側，為上訴人陳添發所建造使用；編號Ｄ部分為
      磚造豬寮、Ｅ部分為木造倉庫位於六六五之二地號西側及東北側，均為上訴人
      己○建造；編號Ｆ部分為上訴人午○○之父陳添山建造；祖宅位置則如上開現
      場略圖紅線部分，中間有供奉神祗，左伸手無人居住，右伸手部分上訴人午○
      ○主張現由其大嫂居住，均已破舊，價值無幾，此經本院前審及本院九十年三
      月十四日勘驗現場屬實。
（三）又本院前審（即八十七年度家上更（二）字第八號）判決附圖子案 (與本件附
      圖子案不同) 所示六六五之二地號上甲部分十九平方公尺，被上訴人雖主張已
      捐贈予萬龍宮，然為上訴人所否認並辯稱：萬龍宮碑上僅記載七十五年陳添山
      捐贈土地「一點二坪」（約三點九六方公尺），又實際上陳添山已於七十一年
      死亡，根本不可能在七十五年間捐贈土地等語。而被上訴人又無法證明全體共
      有人均同意提供甲部分土地供萬龍宮使用，且該甲部分為左側之屋簷占用鄰地
      部分，地面為空地，又鄰近界址，應不影響分得系爭土地之人使用土地，故不
      應分割出來，令全體共有人保持共有．上訴人復抗辯同段六六五之一地號土地
      之計畫道路已被取消等情，為被上訴人所否認，且依仁德鄉大甲村八十三年村
      民大會第一次會公民臨時動議記錄及台南縣仁德鄉公所八十三年九月二十七日
      八三所建字第一三五三二號函所示，該計畫道路並無廢止之決議（見本院八十
      七年度家上更（二）字第三號卷第一二五、一二六頁），是六六五之二地號土
      地之北側仍有通路對外為適宜聯絡。
（四）上訴人己○、癸○○二人於分割後願保持共有，業據彼等陳明在卷；其餘上訴
      人卯○○等三十一人部分均係原共有人陳清江之繼承人（上訴人子○○、戊○
      ○○、辛○○、壬○○、天○○、地○○為陳添發之繼承人，即陳清江之再轉
      繼承人），尚未辦理繼承登記，有土地登記簿謄本可稽，且為彼等所不爭執，
      亦即尚未分割系爭遺產，依民法第一千一百五十一條之規定，彼等就系爭土地
      屬於其被繼承人陳清江之應有部分三分之一為公同共有關係，是本件系爭土地
      於裁判分割後，自仍應為彼等公同共有取得。
（五）本院斟酌系爭土地均為上訴人占有使用，被上訴人並未使用該土地，其上除上
      開上訴人己○、陳添發所建造之加強磚造二層樓房經濟價值仍高，於分割後仍
      應保存外，餘均為老舊房舍，價值無幾，為保持土地分割後各共有人分得土地
      之完整性，故除己○、陳添發所建造使用之二層樓房外，餘屋占有位置皆不在
      考慮之內，並為使各共有人所分得之土地能作最大之利用，各共有人應一次分
      足持分面積，不宜細分為數部分，且對外均有與公路為適宜之聯絡等原則。又
      系爭土地屬住宅區，不在飛航管制區內，其建蔽率為百分之六十，容積率為百
      分之二百等情，有仁德鄉公所八十六年六月二十一日八六所建字第九四０一號
      函、財團法人中華民國企業技術鑑定委員會八十六年六月二十四日八六南委字
      第０六０六四號函（見本院八十五年度上更（一）字第三號卷第一五五、一五
      六頁）在卷可稽。爰依上開原則，將前揭己○、陳添發房屋所在位置及其鄰近
      土地分歸彼有關之人共有，以利於將來增建或改建，而為如附圖所示丑案之分
      割，即Ａ部分面積零點零肆陸零公頃土地由上訴人卯○○、丁○○○、Ａ○○
      、Ｂ○○、甲○○○、丙○○、乙○○、黃○○○、玄○○、宙○○、宇○○
      、未○○、陳添發、亥○○、酉○○、寅○○、Ｅ○○、Ｄ○○、Ｃ○○、Ｆ
      ○○、Ｇ○○、戌○○、巳○○、丑○○、辰○○、午○○、子○○、戊○○
      ○、辛○○、壬○○、天○○、地○○等三十一人公同共有取得；Ｂ部分面積
      零點零肆陸壹公頃土地由上訴人己○、癸○○共同取得，並按所有權應有部分
      各二分之一比例保持共有；Ｃ部分面積零點零參零柒公頃土地由被上訴人庚○
      取得。
（六）又上開分割方案即丑案，Ａ部分南北均鄰路，鄰路寬約十公尺、縱深三十六公
      尺，面積四六０平方公尺；Ｂ部分亦為南北鄰路，鄰路寬度約十二公尺，縱深
      三十八公尺，面積四六一平方公尺；Ｃ部分北面鄰路，鄰路寬度二十四公尺，
      縱深二十四公尺，面積四六０平方公尺；均符合台灣省畸零地使用規則第三條
      ：「正面路寬七公尺至十五公尺最小寬度三公尺、最小深度十四公尺」之規定
      ，且Ａ、Ｂ部分土地南北面均鄰路，又深度達三十六及三十八公尺，建築時又
      可再縱分為兩部分。
七、末按法院裁判分割共有物，除應斟酌各共有人之利害關係及共有物之性質外，尚
    應斟酌共有物之價格。倘共有人中有不能按其應有部分受分配，或受分配之不動
    產，其價格不相當時，法院即應命以金錢補償之。經查：
（一）系爭土地座落於仁德鄉大甲村萬龍宮及廟前廣場旁，因地形狹長，六六五地號
      土地北邊鄰八米道路即行大一街，中間部分六六五之一地號為計畫道路用地，
      六六五之二地號則東側緊萬龍宮旁，略成梯形，面寬向北，又六六五地號土地
      東側鄰萬龍宮前廣場，每週均有一次夜市，故土地之商業效益及停車之便利性
      大為提高，係爭二筆土地價值顯有差異，此觀之兩造皆願分得六六五地號土地
      而另以其他方式補償分得六六五之二地號土地之他造即明。
（二）為此，本院乃於九十年三月二十八日函請中華企業技術鑑定委員會將如附圖丑
      案所示之分割方案鑑價，經該委員會參考當地里鄰環境、交通狀況、公共設施
      、使用現況、未來發展等因素，並考量因近來受景氣低迷影響，房地產價格呈
      現衰退現象，又係爭土地所在之大甲村係屬於仁德鄉內較偏遠地區，公共設施
      亦較缺乏，地價難以有所表現等現狀，且經訪查當地不動產從業人員、當地代
      書、房屋仲介業等人士，歸納所當地不動產市場行情為：萬龍宮前道路兩旁（
      即行大一街）市價每坪約五萬至六萬間，裏地或袋地之市價每坪約三至四萬間
      ，又透天式建築每戶約四百萬至五百萬間（參中華民國企業技術鑑定委員會九
      十年四月鑑定報告第十二頁）。
（三）上開鑑定單位並以訪查所得價格依「價格比準因素修正」之方式，鑑定六六五
      地號土地推定價格為每坪六萬一千元（參上開鑑定報告第十四頁）、六六五之
      二地號土地推定價格為每坪三萬六千五百元。再參酌依「土地開發法」推定之
      價格，每坪土地為五萬六千元（參上開鑑定報告第十六頁）；綜合評估係爭土
      地鄰路地價格為五萬八千元、裏地價格為三萬六千五百元。
（四）上開鑑定單位復就分割完成後各筆土地依上開推定之宗地價，考量土地使用管
      制、交通運輸、宗地條件等修正因素，獨立評估價值，鑑定如附圖丑案所示Ａ
      部分由上訴人卯○○等三十一人（即陳清江之繼承人）所公同共有取得之土地
      每坪價值為六萬零九百元（即每平方公尺價值為一萬八千四百二十二元），Ｂ
      部分由上訴人己○、癸○○所共同取得之土地每坪價值為五萬八千元（即每平
      方公尺價值為一萬七千五百四十五元），Ｃ部分由被上訴人取得每坪價值為三
      萬六千五百元（即每平方公尺價值為一萬一千零四十一元）（參上開鑑定報告
      書第二四至二五頁），其鑑價過程嚴謹，內容翔實客觀，自得採為本案補償之
      依據。
（五）上訴人雖質疑，目前房地產極度不景氣，係爭土地並無鑑定單位所鑑定之價值
      ，又衡諸常情單筆土地面積越大，因較適合整體利用故其市價將比細分數部分
      後總和為高，然鑑定報告書所示六六五之二號土地，在依丑案分割時，整筆土
      地（即Ｃ部分）之總價為五百零七萬八千九百七十五元，而在依子案細分為三
      部分後，其價格合計卻為五百一十二萬九千九百九十一元，顯不合常理，並認
      本件系爭土地若有金錢補償，土地價值應依公告地價為準，以與據以繳納裁判
      費之訴訟標的價額一致云云；然上開鑑定在推定地價時已斟酌房地產不景氣之
      情事（參鑑定報告第十二頁），並係實際訪查當地之市場行情，又鑑價方式係
      以分割完成後各筆土地獨立價值評估，自與分割前之全部土地價值不同，鑑定
      單位斟酌分割後各筆土地各項修正因素，逐筆計算修正率，並比例計算修正後
      土地單價，自屬本於其專業所為翔實客觀之判斷。又此補償金額之計算，應以
      共有物於言詞辯論期日終結時之市場交易價格為決定，始屬公平，上訴人認應
      採與訴訟標的價額計算方式一致，即以土地公告現值補償，亦非有理。
（六）是本院依上開各共有人所分得土地之單位價值乘以所分得面積計算，依附圖丑
      案所示Ａ部分由上訴人卯○○等三十一人（即陳清江之繼承人）所公同共有取
      得之土地價值為八百四十七萬四千二百三十五元（即每坪六萬零九百元乘以四
      六０平方公尺再乘以零點三０二五（一平方公尺等於零點三０二五坪）），Ｂ
      部分由上訴人己○、癸○○所共同取得之土地價值為八百零八萬八千一百元（
      即每平方公尺五萬八千元乘以四六一平方公尺再乘以零點三０二五），Ｃ部分
      由被上訴人取得之土地價值為五百零七萬八千九百七十五元（即每平方公尺三
      萬六千五百元乘以四六０平方公尺再乘以零點三０二五），為使各共有人所取
      得之土地價值相等，本院為如附圖丑案所示之方案分割時，自應同時命上訴人
      卯○○、丁○○○、Ａ○○、Ｂ○○、甲○○○、丙○○、乙○○、黃○○○
      、玄○○、宙○○、宇○○、未○○、子○○、戊○○○、辛○○、壬○○、
      天○○、地○○、亥○○、酉○○、寅○○、Ｅ○○、Ｄ○○、Ｃ○○、Ｆ○
      ○、Ｇ○○、戌○○、巳○○、丑○○、辰○○、午○○等三十一人應共同提
      出一百二十六萬零四百六十五元，共有人己○、癸○○應各提出四十三萬七千
      一百六十五元，補償被上訴人二百一十三萬四千七百九十五元（如附表所示）
      ，以求公允。
八、原審所為判決，固非無見，惟除確定部分外，未予盡察，誤謂係爭土地不得予以
    合併分割，又上開卯○○等三十一人就陳清江之遺產即系爭二筆土地應有部分縱
    辦理繼承登記後，依民法第一千一百五十一條之規定仍為公同共有，卻予以分別
    共有之分割，於法亦有未合，原判決既有可議，上訴意旨，指摘原判決不當，求
    予廢棄改判，為有理由，爰將之除確定部分外廢棄，改判如主文第二項所示。
九、又本件為分割共有物之訴訟，兩造於第一、二審及發回前第三審之訴訟行為，按
    當時之訴訟程度，均為伸張或防衛權利所必要，本院審酌上開情形，認為第一、
    二審及發回前第三審訴訟費用（除確定部分外），宜依民事訴訟法第八十一條第
    二款之規定，由兩造按應有部分比例負擔之；又上訴人卯○○、丁○○○、Ａ○
    ○、Ｂ○○、甲○○○、丙○○、乙○○、黃○○○、玄○○、宙○○、宇○○
    、未○○、子○○、戊○○○、辛○○、壬○○、天○○、地○○、亥○○、酉
    ○○、寅○○、Ｅ○○、Ｄ○○、Ｃ○○、Ｆ○○、Ｇ○○、戌○○、巳○○、
    丑○○、辰○○、午○○等三十一人係因不可分之債即公同共有之土地涉訟，依
    民事訴訟法第八十五條第二項之規定，應連帶負擔訴訟費用。
據上論結，本件上訴為有理由，依民事訴訟法第四百五十條、第八十一條第二款、第
八十五條第一項但書、第二項，判決如主文。
中      華      民      國    九十      年      七      月    三十一    日
                                    臺灣高等法院臺南分院民事第一庭
~B1審判長法官  林    金    村
~B2      法官  曾    平    杉
~B3      法官  楊    子    莊
右為正本係照原本作成。
如對本判決上訴，須於判決送達後二十日內向本院提出上訴狀，未表明上訴理由者，
應於上訴後二十日內向本院提出理由書。
中      華      民      國    九十      年      八      月      一      日
                                        法院書記官  董    挹    棻


司法院資訊處製作；財團法人民間司法改革基金會備份。
